【裁判字號】    89,上訴,1244
【裁判日期】    890120
【裁判案由】    偽造文書
【裁判全文】
臺灣高等法院刑事判決                  八十九年度上訴字第一二四四號
    上  訴  人  臺灣板橋地方法院檢察署檢察官
    被      告  甲○○
                乙○○
    共      同
    選任辯護人  薛松雨律師
                王玫珺律師
                游成淵律師
右上訴人因被告偽造文書案件，不服臺灣板橋地方法院八十七年度訴字第二０五六號
，中華民國八十九年一月二十日第一審判決（起訴案號：臺灣板橋地方法院檢察署八
十七年度偵字第五一二六、九三四九號，併辦案號：同屬八十九年偵字第五三八七號
）提起上訴，本院判決如左：
    主      文
上訴駁回。
    理      由
一、公訴意旨如起訴書所載（如附件）。
二、按公訴人認被告甲○○、乙○○涉有共同偽造土地登記申請書，並持以行使辦理
    登記，使公務員登載不實等偽造文書犯行，無非以告訴人丙○○於民國八十三年
    一月二十日前往美國，至同年四月二十三日始返台，足見告訴人於八十三年三月
    二十六日本件系爭土地第一次移轉登記時，並無法在台將上開土地之應有部分價
    賣與被告乙○○所營之裕國營造有限公司（下簡稱裕國公司），至為灼然；又告
    訴人於八十三年五月二十五日自台北縣三重市○○路○段七十四號遷入台北市○○街一○九之二號，以被告甲○○與告訴人為父女關係，且原同住台北縣三重市
    ○○路○段七十四號，被告甲○○當知告訴人之住所已有變更之事實，然被告甲○○委託證人楊富冠於八十三年十二月五日辦理上開土地應有部分之第二次移轉
    登記時，仍將告訴人之住所填寫為台北縣三重市○○路○段七十四號，足見被告
    甲○○確有提供不實之事項使不知情之代書楊富冠辦理本件土地移轉登記之行為
    。而告訴人倘有授權甲○○為本件土地之移轉登記之情，則應提供已變更住所後
    於八十三年七月十六日所申請取得之印鑑證明與被告甲○○，然被告甲○○交予
    證人楊富冠之告訴人之印鑑證明，卻係告訴人於八十一年八月二十七日住於三重
    市時所申請取得者，足見被告甲○○並未得告訴人授權處分上開土地；至被告甲○○所供稱本件土地係其信託登記與其妻陳張瑞靄名下，而嗣由告訴人因繼承取
    得等語，縱認為真實，然被告甲○○依法尚未終止信託關係而取得上開土地之所
    有權前，自無權對之加以處分，是以被告甲○○辯稱因有上開信託關係，其即無
    偽造文書之行為云云，不足採信；又被告乙○○係本件移轉登記受讓人即裕國之
    負責人，對於該公司以何原因而取得上開土地之應有部分，理當知之甚稔，是以
    被告乙○○與被告甲○○於本件以不實事項為移轉登記之行為，有犯意聯絡，應
    堪認定為其論據。惟訊據被告甲○○、乙○○堅決否認有共同偽造土地登記申請
    書，並持以行使辦理，使公務員登載不實之偽造文書犯行，陳國詮辯稱：本件台
    北縣蘆洲市○○段一三四八地號土地（以下簡稱系爭土地）係伊於七十六年間出
    資向許維雄購買後，登記於伊妻陳張瑞靄名下，至八十一年間因陳張瑞靄死亡，
    為辦理遺產稅申報，始將該土地分割繼承登記於伊女即告訴人丙○○名下，實際
    上仍係伊所有土地，為便於處分，丙○○並申領印鑑證明，將之與印鑑章、權狀
    交由伊保管使用，迄八十三年間，因伊經營之裕國公司為營造公司，須有不動產
    證明，始將該土地部分持分移轉登記予裕國公司，此事伊有告知過告訴人，伊並
    無偽造文書，使公務員登載不實之犯行等語；乙○○則辯稱：本件系爭土地原係
    伊父陳國詮購買後登記於伊母陳張瑞靄名下，嗣伊母死亡後，為辦遺產稅，該土
    地即暫分配登記於告訴人名下，實際上並未分割繼承，其後因裕國公司須有不動
    產證明，伊父陳國詮即委託代書楊富冠自上開土地移轉部分持分於裕國公司名下
    ，伊只是裕國公司名義上之負責人，實際負責人為伊父陳國詮，伊係聽從伊父指
    示接洽辦理，並不知有何不實而涉及偽造文書犯行等語。
三、按犯罪事實應依證據認定之，無證據不得推定其犯罪事實，刑事訴訟法第一百五
    十四條定有明文。而所謂證據，係指足以證明被告確有犯罪行為之積極證據而言
    ，該項證據須適於為被告犯罪之證明者，始得採為斷罪之資料；再告訴人之告訴
    ，係以使被告受刑事訴追為目的，是其陳述是否與事實相符，仍應調查其他證據
    以資審認（參照最高法院六十九年臺上字第四九一三號、五十二年臺上字第一三
    ○○號等判例要旨）。經查：
    （一）本件系爭土地確係被告陳國詮於七十六年一月二十一日出資向許維雄所購
          買，而登記於其妻陳張瑞靄名下之事實，業經證人許維雄到庭結證屬實（
          參見原審八十八年十二月十六日訊問筆錄），並有土地登記簿謄本在卷可
          資佐證，堪信真實。次查被告甲○○係從事建築業，其為購地建屋，於七
          十五年至七十八年間，除系爭土地外，另向蔡龍井、林宏雄及其他地主購
          得臺北縣蘆洲市○○段一五三、六四三、六四九、五○七等地號及臺北縣
          三重市○○○段大有小段九一、九一之一、九一之二等地號土地，分散登
          記於其妻陳張瑞靄及子女丁○○、丙○○、陳麗珍、陳盈惠、乙○○、陳
          學良等家族名義下之事實，亦有其與蔡龍井、林宏雄簽立之土地買賣契約
          書影本、土地登記簿謄本在卷可資佐證，證人林宏雄並於原審到庭結證屬
          實，復自其中部分土地於八十二年、八十五年間，又再移轉登記至甲○○
          經營之裕銓建設股份有限公司或甲○○名下，以及部分土地確已興建房屋
          出售等情觀之，堪見被告甲○○習以選購預備建屋之土地，分散登記於其
          妻、子女等家族名下之方式，管理其選購預建之土地。此核諸被告乙○○
          供稱：
          伊家小孩滿二十歲後，伊父陳國詮都會使用伊等名義，將其購買之土地登
          記於伊等名下等語，情節亦相符合。
    （二）再據證人即被告陳國詮之子女陳學良、陳麗珍、陳盈惠於原審八十八年十
          二月十六日調查時均證稱：伊等母親陳張瑞靄去世後，伊父甲○○於辦理
          申報遺產稅而將伊母名下所有土地辦理繼承登記給伊等時，有告知伊等，
          伊母名下之土地均係其所購得而登記於伊母名下，為辦理繼承而暫登記於
          伊等名下之土地，伊日後將會處分，故伊等均將印鑑章及印鑑證明交由父
          甲○○保管，以便於伊父處分，辦理移轉登記等語，亦與被告陳國詮辯稱
          ：伊於繼承登記時，即告知子女，其母名下土地均為伊所有等語情節相符
          。又觀諸系爭土地雖於陳張瑞靄八十年七月二十九日死亡後，經辦理分割
          繼承而登記於告訴人名義下，惟揆諸告訴人當時旋將系爭土地之所有權狀
          、印鑑章交付其父即被告甲○○保管，復於八十一年八月二十七日申領印
          鑑證明交付被告陳國詮，其後並配合被告陳國詮以系爭土地擔保辦理貸款
          ，上情均經告訴人於偵查中坦陳屬實（參見偵查卷九十六頁至九十九頁）
          ，足徵告訴人顯然知悉系爭土地係其父甲○○所有暫託以其名登記之情甚
          明，並交付所需狀證資料及印章，全然配合由其父甲○○處分系爭土地。
          綜上述等情，足見系爭土地應係被告甲○○選購預建之土地，而暫時託以
          其妻陳張瑞靄之名登記，嗣其妻死亡後，復暫託以其女即告訴人丙○○之
          名義登記為所有權人，故被告甲○○始為系爭土地之實際所有人，此情亦
          為告訴人所明知，至為灼然。
    （三）被告甲○○既為系爭土地實際所有人，就系爭土地本有處分權，其將系爭
          土地託以告訴人之名登記後，告訴人復將權狀、印鑑證明及印鑑章無條件
          交付其保管使用，足認其已獲告訴人同意概括授權借其名義管理處分系爭
          土地，從而被告甲○○先後二次於八十三年三月二十六日、同年十二月五
          日，因其經營之裕國公司（名義上負責人為其子即被告乙○○）須有不動
          產證明，而以告訴人名義填具土地登記申請書，並持以向地政機關辦理移
          轉登記，合計移轉系爭土地應有部分萬分之一八七九，登記予裕國公司之
          行為，均係於前開告訴人概括授權範圍內，自難謂有何偽造私文書之犯行
          ，更遑論有行使而使公務員登載不實之偽造文書等犯行。
    （四）至告訴人雖陳稱伊係繼承伊母而取得系爭土地，否認有授權借其名義供被
          告登記使用，因而指訴被告甲○○係未經伊同意擅用其名義，偽造土地登
          記申請書，復持以行使使地政機關登載不實云云，惟除上述告訴人於繼承
          登記系爭土地後，即將系爭土地之所有權狀、印鑑章交付其父甲○○保管
          ，復於八十一年八月二十七日申領印鑑證明交付其父使用，其後並配合其
          父以系爭土地擔保辦理貸款等理由外，另揆諸告訴人自其八十一年八月四
          日登記繼承系爭土地後，雖至日本求學，惟亦多次入境返台，其於八十二
          年三月二十八日自日本返台後，除數次短期出境外，至八十三年一月二十
          二日出境至美國前，均長期居於國內，有其出入境紀錄在卷可按，然其間
          告訴人就其父甲○○保有系爭土地權狀及其印鑑章、印鑑證明一節，均未
          曾有索回之表示或異議；再告訴人於八十三年四月二十三日，自美返台後
          ，除短期出境外，更長期居於國內，此亦有其上開出入境紀錄可稽，然亦
          均未見告訴人就其父移轉上開系爭土地持分一事，有何異議，參諸前述理
          由，若非告訴人明知系爭土地實係其父託以其名登記之情，何至如此。是
          按告訴人明知系爭土地之權狀、印鑑章、印鑑證明交其父保管，其後並移
          轉登記部分持分，卻長期無所異議，遲至八十七年三月間, 事隔三年之久
          始行追訴，有悖常情，故其指訴之情顯堪質疑。
    （五）另公訴意旨雖以被告甲○○辦理系爭土地第一次移轉登記時，告訴人並未
          在台，而第二次移轉登記時，告訴人已遷移戶籍，被告甲○○仍以告訴人
          舊戶籍申領之印鑑證明辦理登記，因認被告甲○○二次移轉登記均未獲告
          訴人授權同意，而涉有偽造文書罪嫌云云，惟按前述，系爭土地本屬被告
          甲○○所有，可自由處分，僅限於其係託以告訴人之名登記，依法須以告
          訴人名義辦理移轉登記手續，而被告甲○○既已徵得告訴人概括授權借用
          其名義登記管理系爭土地，且告訴人復已將權證等相關處分資料交付被告
          甲○○保管使用，縱被告甲○○每次處分移轉登記時，未再徵詢告訴人同
          意，亦難謂有何無權偽造之犯行可言。況以現代通訊科技發達，公訴意旨
          僅憑告訴人未於國內，或戶籍遷移之情，即予遽認被告甲○○未徵詢告訴
          人同意辦理系爭土地移轉登記，而涉有上開偽造文書等犯行云云，其論據
          亦稍嫌率斷。此外，衡諸被告甲○○二次移轉系爭土地持分，合計僅移轉
          登記系爭土地萬分之一八七九之應有部分，數量極微，按被告甲○○果真
          明知係無權辦理，有何不法取得犯意，焉有僅移轉登記系爭土地微量之持
          分，其餘仍維持登記為告訴人所有，由此益見被告甲○○自認系爭土地本
          係其所有，僅係託以告訴人之名登記，並受告訴人交付相關權證資料，其
          二次之移轉登記，均屬有權合法之處分行為，主觀上顯無偽造文書之犯意
          可言。
    （六）按上所述，被告甲○○既無被訴之偽造文書犯行可言，則被告乙○○僅係
          受其父甲○○指示，通知代書辦理本件系爭土地二次移轉登記，更無何犯
          行可言。再按被告乙○○於偵查中供述：伊僅係裕國公司名義上負責人，
          實際經營者為其父甲○○，本件系爭土地移轉登記是甲○○委託代書楊富
          冠辦理等語（參見偵查卷七十一頁反面），而證人即辦理系爭土地登記之
          代書楊富冠亦證稱：系爭土地移轉登記一事，係被告甲○○所委託辦理，
          過戶資料都是由甲○○提供，印章亦是甲○○所蓋等語（參見原審八十八
          年一月二十六日訊問筆錄、偵查卷七十二頁），核與被告甲○○供述相符
          ，又揆之告訴人亦於八十九年一月六日具狀陳稱：系爭土地移轉登記一事
          係甲○○主導，乙○○僅係工具等語，顯然告訴人亦認被告乙○○就系爭
          土地移轉登記一事，與被告甲○○無犯意聯絡之情，是縱認被告甲○○有
          被訴之偽造文書犯行，亦難認被告乙○○與之有共同犯意聯絡可言。
    綜上所述，尚難認被告二人有共同偽造移轉登記申請書，並持以行使，辦理移轉
    而使公務員登載不實之犯行，此外復查無其他積極證據足認被告二人確有上開之
    犯行，是本件不能證明被告二人犯罪，自應均為無罪判決之諭知。
四、原審以調查證據結果，斟酌全辯論意旨，認不能證明被告犯罪，而為被告無罪之
    諭知，核無不當，檢察官上訴意旨仍執前詞認應成立犯罪，指摘原判決不當，為
    無理由，應予駁回。
五、至臺灣板橋地方法院檢察署移送併案審理之八十九年度偵字第五三八七號被告甲○○涉侵占等罪嫌一案，因本件為被告甲○○無罪判決，上開案件與本件即無所
    謂裁判上一罪之關係，本院無從併予審理，自應退由該署檢察官另行偵辦，附此
    敘明。
六、被告等經合法傳喚，無正當理由均不到庭，爰不待其陳述逕行判決。
據上論斷，應依刑事訴訟法第三百六十八條、第三百七十一條，判決如主文。
本案經檢察官李進誠到庭執行職務。
中    華    民    國    八十九    年      六        月      二十八      日
                            臺灣高等法院刑事第十一庭
                                審判長法  官  楊  照  男
                                      法  官  王  詠  寰
                                      法  官  楊  炳  禎
右正本證明與原本無異。
如不服本判決應於收受送達後十日內向本院提出上訴書狀，其未敘述上訴之理由者並
得於提起上訴後十日內向本院補提理由書（均須按他造當事人之人數附繕本）。
                                      書記官  廖  素  花
中    華    民    國    八十九    年      七        月        一        日


司法院資訊處製作；財團法人民間司法改革基金會備份。
